臺灣士林地方法院刑事判決　　　　　　　　　　　　　九十二年度訴字第五七三號
　　聲　請　人　臺灣士林地方法院檢察署檢察官
　　被　　　告　甲○○
　　選任辯護人　廖克明律師
　　　　　　　　陳建維律師
　　　　　　　　余忠益律師
右列被告因偽造文書案件，經檢察官提起聲請簡易判決處刑（九十二年度偵字第五二
○七號），本院士林簡易庭認不宜以簡易判決處刑，移由本院刑事庭改依通常程序審
理判決如左：
    主  文
甲○○行使偽造私文書，足以生損害於公眾及他人，處有期徒刑月，如易科罰金以
佰元折算壹日。緩刑貳年。如附表所示之偽造雇主申請聘僱家庭外籍監護工專用診
斷證明書及巴氏量表上所偽造之「財團法人彰化基督教醫院公印診斷書專用（二）」
印文共枚、「負責醫師黃昭聲診斷書專用」壹枚、「乙○○41689M0000000」共貳
拾肆枚、「醫師喻小妹醫療專用章」共貳枚均沒收。
    事  實
一、甲○○因其父親吳春龍長期罹患痛風、充血性心臟病、冠狀動脈疾病、消化性疾
    病等慢性病症，久病不癒，母親身體狀況亦欠佳，需人長期照料，欲申請外籍監
    護工照護其父親，惟經向看診之財團法人天主教湖口仁慈醫院（下簡稱湖口仁慈
    醫院）及北部地區諸多醫院探詢後，得知吳春龍之病情尚未達主管機關即行政院
    勞工委員會（下簡稱勞委會）所頒訂「家庭外籍監護工申請資格條件之項目別及
    申請標準表」所定標準，亦即不符合特定身心障礙項目，復未罹患「特定病症」
    項目之一，不具備申請外籍監護工資格，均無法開立雇主申請聘僱家庭外籍監護
    工專用診斷證明書（下簡稱專用診斷證明書）。甲○○於九十一年中旬某日，陪
    其父吳春龍至湖口仁慈醫院複診，與其他候診之家屬聊天時，提及此事，某家屬
    指成年男子李嘉文（音譯，年籍不詳）可以幫忙取得該專用診斷證明書，並介紹
    認識，李嘉文向其表示可以想辦法開立診斷證明書，惟需新台幣（下同）六千元
    之代價，甲○○竟與李嘉文基於共同偽造私文書之犯意聯絡，依約於同年八月六
    日偕吳春龍至財團法人彰化基督教醫院（下簡稱彰化基督教醫院）就診，並在候
    診處支付六千元予李嘉文，診畢步出醫院時，即由李嘉文將蓋有不詳之人所偽刻
    「財團法人彰化基督教醫院公印診斷書專用（二）」、「負責醫師黃昭聲診斷書
    專用」、「乙○○41689M0000000」、「醫師喻小妹醫療專用章」之印章，蓋印
    於如附表所示之專用診斷證明書及所附之巴氏量表（偽造印文數目均詳附表）上
    ，並偽造吳春龍有「嚴重骨質疏鬆類風濕性關節炎高血壓，且因上述疾病
    ，目前生活起居無人照顧，須專人照顧，宜繼續門診追蹤治療。」之不實內容之
    專用診斷證明書及內容不實符合申請外籍監護工標準之總分三十分之巴氏量表交
    予甲○○。甲○○明知當日其父吳春龍經彰化基督教醫院家庭醫學科主任乙○○
    診斷為氣管炎，並拍攝Χ光片，預約下次複診時間，並非該專用診斷證明書上記
    載之病症，該專用診斷證明書及所附之巴氏量表顯係偽造，竟仍予以收受，隨即
    前往位於臺北市大安區○○○路○段三一一號二樓之一「好幫手人力資源管理顧
    問有限公司」（下簡稱好幫手公司），將上開專用診斷證明書及所附之巴氏量表
    交予該公司不知情之負責人楊立雲，委託其代為向勞委會提出申請聘僱家庭外籍
    監護工，楊立雲填具「雇主聘僱外籍勞工申請表」，並檢附甲○○所交付之偽造
    專用診斷證明書及巴氏量表向勞委會申請外籍監護工而行使之，足以生損害於彰
    化基督教醫院、黃昭聲、乙○○、喻小妹等醫師及勞委會對於審核外籍勞工申請
    之正確性。嗣經勞委會受理申請後，疑有不實，且經彰化基督教醫院函覆本件專
    用診斷證明書筆跡與該院診治醫師不同，始查悉上情。
二、案經行政院勞工委員會移送臺灣士林地方法院檢察署檢察官偵查聲請簡易判決處
    刑。
    理  由
一、訊據被告甲○○固承認經由李嘉文取得上開專用診斷證明書及巴氏量表後，委託
    好幫手公司代為申請外籍監護工之事實，惟矢口否認有行使偽造私文書之犯行，
    辯稱：事實上伊父親吳春龍確實有專用診斷證明書上所載之病症，應符合申請外
    籍監護工之資格，伊並不知悉專用診斷證明書係假的，絕無行使偽造私文書之犯
    意，伊覺得亦是被李嘉文所騙云云。惟查：
  (一)經本院將上開專用診斷證明書及巴氏量表原本，連同彰化基督教醫院相關印章印
    文原本，送請法務部調查局鑑定結果，二者印文不同，有該局九十二年十二月三
    日調科貳字第○九二○○四四二四五○號鑑定通知書一份暨所附之鑑定分析表乙
    份附卷可憑，且證人即彰化基督教醫院家庭醫學科主任乙○○亦結證稱：上開專
    用診斷證明書及巴氏量表之筆跡非其所有，印文亦不相符（參見本院九十三年一
    月六日審判筆錄）等語，足證該專用診斷證明書及巴氏量表均屬偽造無訛。
  (二)被告於偵查中即供稱：「（問：你父親有去彰基看過〈按即就診〉？）沒有。（
    問：為何到彰基體檢？）北部比較苛刻，‧‧‧」（見臺灣臺北地方法院檢察署
    九十二年度偵字第八五一五號偵查卷第十七頁反面）、「‧‧‧希望請家庭監護
    工幫忙，但去了好幾家醫師都無法開此種診斷證明書，該病患家屬就介紹我認識
    一位李先生，說他應該可幫我弄到一份診斷書，‧‧‧我們看了好幾家醫院，沒
    有辦法開診斷證明之原因，是因為我父親之情況還不符合巴氏量表上之要求。‧
    ‧‧（問：知否李先生如何取得診斷證明書？）他跟我說，他有認識的人可以弄
    到，我想他應該是去關說吧！」（見臺灣士林地方法院檢察署九十二年度偵字第
    五二○七號偵查卷第五頁至第六頁）等語，本院審理時復供稱：「（問：你認為
    六千元是交給誰的？）包括醫院、李先生。我認為他可以拿到診斷證明書，所以
    一部份錢是給李先生打通關節費用。‧‧‧李先生叫我們在外面等一下，我很驚
    訝這麼快就好。」（見本院九十三年一月六日審判筆錄）等語，足見被告顯然知
    悉其父吳春龍之病症並不符合申請外籍監護工之資格，且上開專用診斷證明書乃
    由其支付六千元予李嘉文作為所謂「疏通醫院之費用」而取得，益明其明知該專
    用診斷證明書及巴氏量表係經由非法管道取得，真實性本有疑問。
  (三)又吳春龍一向於湖口仁慈醫院就診，被告復不否認於該醫院即可申請開立專用診
    斷證明書，何須遠至彰化基督教醫院？又參諸被告既然親自帶同其父前往彰化基
    督教醫院就診，並明瞭其父病情等情以觀，被告大可自行辦理申請專用診斷證明
    書，何須交由不相識之人經手代辦，實與常情有違。且證人即九十一年八月六日
    在彰化基督教醫院負責診療吳春龍之乙○○到庭結證稱：被告並未表示看診目的
    係要取得彰化基督教醫院專用診斷證明書，且吳春龍主述咳嗽、喉嚨痛，研判係
    氣管炎，為診斷是否有肺癌、肺結核或慢性肺病，照完Χ光後，並囑咐預約下次
    看診時間，後來即未再來看診，且看診目的如係要取得專用診斷證明書，則仲介
    公司會提供空白專用診斷證明書及巴氏量表給家屬帶來，本件並無此情形，家屬
    亦未要求，況更不可能一次看診即得判斷是否符合特定身心障礙項目或罹患「特
    定病症」項目之一之申請外籍監護工資格（見本院九十三年一月六日審判筆錄）
    等語，被告所辯偕其父前往彰化基督教醫院看診，是為求該醫院開立專用診斷證
    明書云云，應非實情。況以彰化基督教醫院而言，取得專用診斷證明書費用五百
    元、巴氏量表六百元，加上掛號費一百元，總計不過一千二百元，已據證人乙○
    ○證述綦詳（參見上開審判筆錄），怎需索費高達六千元？被告既稱曾帶同其父
    至北部多家醫院診斷，均無法取得專用診斷證明書等語，豈能不對該專用診斷證
    明書之來源及真實性產生懷疑。
  (四)另吳春龍經湖口仁慈醫院診斷病症有痛風、充血性心臟病、冠狀動脈疾病、消化
    性疾病等慢性病症，有該醫院九十二年十一月七日（92）湖仁醫病字第五二二號
    函檢送之診療紀錄多份附卷足參，顯與勞委會所頒訂「家庭外籍監護工申請資格
    條件之項目別及申請標準表」之標準不符，被告曾至該醫院申請未獲准許開立，
    對於其父病症並不符申請外籍監護工資格原因，應知之甚明。而觀諸卷附李嘉文
    所交付予被告用以向勞委會申請之專用診斷證明書，記載吳春龍有「嚴重骨質
    疏鬆類風濕性關節炎高血壓」之病名，顯與上揭湖口仁慈醫院診療紀錄不同
    ，被告對於其內容之不實，焉能諉為不知。
  (五)此外，並有勞委會九十二年三月十九日勞職外字第○九二○二○二一六二Α號函
    暨所附之該會九十年七月二十七日台九十勞職外字第○二二三二三○號公告、彰
    化基督教醫院九十一年十二月二十六日彰基病歷字第九一一二○四四號函、雇主
    聘僱外籍勞工申請書、專用診斷證明書及所附之巴氏量表、好幫手公司設立許可
    資料各一份、勞委會九十二年十一月七日勞職外字第○九二○○六○八八六號函
    暨檢附之上開專用診斷證明書及巴氏量表原本各一份、彰化基督教醫院九十二年
    四月三十日（92）彰基病歷字第九二○四○七七號函暨檢附之病歷資料一份、同
    年六月十七日（92）彰基病歷字第九二○六一○二號函暨檢附之病歷資料及該院
    印文原本一份、同年六月十七日（92）彰基病歷字第九二○六一○三號函一份在
    卷可資佐證。
  (六)綜上所陳，被告所辯並不知情上開專用診斷證明書係偽造云云，顯係卸責之詞，
    洵無可採，其委託好幫手公司持向勞委會申請外籍監護工，行使偽造私文書之事
    證明確，其犯行足堪認定，應依法論科。
二、按彰化基督教醫院係私立醫院，該醫院醫師對於病患診斷結果，表示其判斷意見
    ，而作成之專用診斷證明書，應屬私文書，被告明知該診斷證明書及巴氏量表係
    偽造，仍持以委託不知情之好幫手公司負責人楊立雲向勞委會申請聘僱家庭外籍
    監護工而行使，自足生損害於彰化基督教醫院、黃昭聲、乙○○、喻小妹及勞委
    會對於申請聘僱家庭外籍監護工管理之正確性。核被告所為，係犯刑法第二百十
    六條、第二百十條之行使偽造私文書罪。被告與李嘉文之成年人就偽造私文書部
    分有犯意聯絡及行為分擔，為共同正犯；公訴人雖認被告與李嘉文就行使偽造私
    文書部分亦為共同正犯云云，惟既無證據證明李嘉文確知被告係於何時地行使本
    件偽造之私文書，復未參與申請外籍監護工之行為，尚難就行使偽造私文書部分
    亦論以共同正犯，附此敘明。又被告利用不知情之好幫手公司負責人楊立雲代為
    行使本件偽造之私文書，為間接正犯。再被告偽造如附表所示之印文於專用診斷
    證明書及巴氏量表上，以偽造專用診斷證明書及巴氏量表私文書，並持以行使，
    該偽造印文行為乃偽造私文書之階段行為；又偽造私文書之低度行為，應為其行
    使之高度行為所吸收，均不另論罪。爰審酌被告前無不良前科，素行良好，為使
    年邁患病之父親獲得較妥善之專人照顧，以盡孝道之犯罪動機、目的、手段，因
    一時失慮，出此下策，誤觸法網，惡性非重，尚堪憫恕，及犯罪後猶飾詞圖卸尚
    無悔意等一切情狀，量處如主文所示之刑，並諭知易科罰金之折算標準，以示懲
    儆。末查被告前未曾受有期徒刑以上刑之宣告，有臺灣高等法院被告全國前案紀
    錄表一份附卷可稽，因一時短於思慮，致觸犯本案犯行，經此罪刑宣告之教訓，
    當知所警惕，而無再犯之虞，本院認為前開對其宣告之刑，以暫不執行為適當，
    爰宣告緩刑二年，以啟自新。
三、如附表所示專用診斷證明書及巴氏量表原本上所偽造之「財團法人彰化基督教醫
    院公印診斷書專用（二）」印文共三枚、「負責醫師黃昭聲診斷書專用」一枚、
    「乙○○41689M0000000」共二十四枚、「醫師喻小妹醫療專用章」共二枚，均
    屬偽造之印文，應依刑法第二百十九條之規定宣告沒收。至具上開印文之印章各
    一枚，雖係偽造，惟並未扣案，且已有一段時間均未再現，並無證據證明仍然存
    在，顯已滅失，又非違禁物，爰不為沒收之諭知。又本件偽造之專用診斷證明書
    及巴氏量表原本，雖係被告行使偽造私文書犯行所用之物，惟上開文書既已送交
    勞委會，已非屬被告所有，故不予宣告沒收，附此敘明。
據上論斷，應依刑事訴訟法第四百五十二條、第二百九十九條第一項前段，刑法第二
百十六條、第二百十條、第四十一條第一項、第二百十九條、第七十四條第一款，罰
金罰鍰提高標準條例第一條前段、第二條，判決如主文。
本案經檢察官簡志龍到庭執行職務
中      華      民      國    九十三    年      一      月     二十     日
                                  臺灣士林地方法院刑事第六庭
                                      審判長法  官  趙  文  卿
                                            法  官  彭  洪  媛
                                            法  官  李  昆  霖
右正本證明與原本無異。
如不服本判決，應於判決送達後十日內，向本院提出上訴狀。
                                            書記官  李  佩  真
中      華      民      國    九十三    年      一      月    二十九    日
附錄本判決論罪科刑依據之法條：
刑法第二百十六條：
  行使第二百十條至第二百十五條之文書者，依偽造、變造文書或登載不實事項或使
  登載不實事項之規定處斷。
刑法第二百十條：
  偽造、變造私文書，足以生損害於公眾或他人者，處五年以下有期徒刑。
